【裁判字號】    97,訴,1068
【裁判日期】    980331
【裁判案由】    誣告
【裁判全文】
臺灣桃園地方法院刑事判決              97年度訴字第1068號
公  訴  人  臺灣桃園地方法院檢察署檢察官
被      告  甲○○
上列被告因誣告案件，經檢察官聲請簡易判決處刑（聲請簡易判
決處刑書案號：96年度偵字第 26507號），本院認不應以簡易判
決程序審理，改依通常程序審理，判決如下：
    主  文
甲○○無罪。
    理  由
一、公訴意旨略以：被告甲○○與告訴人丙○○係兄弟，嗣因繼
    承其母黃徐廷妹位在桃園縣楊梅鎮○○段二五二－三地號土
    地（下稱系爭土地）存有糾紛，遂由被告於民國九十一年間
    ，向臺灣桃園地方法院提起民事訴訟，並於九十四年三月二
    十九日獲判敗訴後，被告再向臺灣高等法院上訴，經該院以
    九十四年度上易字第四三四號判決上訴駁回，詎其明知遭法
    院判決敗訴，且該土地現為其本人使用，所有權人亦登記為
    黃徐廷妹，竟意圖使告訴人受刑事處分，於九十五年十二月
    二十日中午十二時四十分許，向桃園縣政府警察局楊梅分局
    楊梅派出所誣告告訴人涉有侵占罪嫌，嗣經該分局報告臺灣
    桃園地方法院檢察署檢察官偵辦，由臺灣桃園地方法院檢察
    署檢察官署以九十六年度偵字第四二四八號受理而為不起訴
    處分確定，因認被告涉犯有刑法第一百六十九條第一項之誣
    告罪嫌等語。
二、按犯罪事實應依證據認定之，無證據不得認定其犯罪事實；
    又不能證明被告犯罪或其行為不罰者，應諭知無罪之判決，
    刑事訴訟法第一百五十四條第二項、第三百零一條第一項分
    別定有明文，此即揭櫫刑事訴訟程序係採證據裁判主義，易
    言之，即認定不利被告之事實，須依積極證據，苟積極證據
    不足為不利於被告事實之認定時，自應為有利於被告認定，
    更不必有何有利之證據，最高法院三十年上字第八一六號判
    例意旨參照。次按刑事訴訟法上所謂認定犯罪事實之證據，
    係指足以認定被告確有犯罪行為之積極證據而言，該項證據
    自須適合於被告犯罪事實之認定，始得採為斷罪資料。如未
    能發現相當證據，或證據不足以證明，自不能以推測或擬制
    之方法，以為裁判之基礎。又刑事訴訟上證明之資料，無論
    其為直接或間接證據，均須達於通常一般人均不致有所懷疑
    ，而得確信其為真實之程度，始得據為有罪之認定，若其關
    於被告是否犯罪之證明未能達此程度，而有合理性懷疑之存
    在，致使無法形成有罪之確信，根據「罪證有疑，利於被告
    」之證據法則，即不得遽為不利被告之認定，此分別有最高
    法院二十九年上第三一○五號、四十年臺上字第八六號、七
    十六年臺上字第四九八六號判例可資參照。又按刑法第一百
    六十九條第一項之誣告罪，以意圖他人受刑事或懲戒處分，
    向該管公務員誣告為構成要件，故該項犯罪，不特須指出其
    具體事實，足以使人受刑事或懲戒處分，且須明知其為虛偽
    ，具有故意構陷之情形始能成立。是告訴人所訴事實，不能
    證明其係實在，對於被訴人為不起訴處分確定者，是否構成
    誣告罪，尚應就其有無虛構事實及有誣告之故意以為斷，並
    非當然可以誣告罪相繩。若所告尚非全然無因，衹因缺乏積
    極證明致被誣告人不受訴追處罰，或有出於誤會或懷疑有此
    事實而為申告，以致不能證明其所訴之事實為真實，縱被訴
    人不負刑責，而告訴人本缺乏誣告之故意，即難成立誣告罪
    名（最高法院五十九年度臺上字第五八一號、四十四年度臺
    上字第八九二號、四十三年度臺上字第二五一號、二十二年
    度上字第三三六八號判例意旨參照）。再者，誣告罪之成立
    ，須以被誣告人因虛偽之申告，而有受刑事或懲戒處分之危
    險為其要件，若其所虛構之事實，在法律上不生刑事或懲戒
    處分之問題，即難論以誣告罪（參見最高法院二十年上字第
    一七○○號、二十二年上字第一九七六號、三十年上字第二
    ○○三號判例）。
三、按被告以外之人於審判外之言詞或書面陳述，除法律有規定
    者外，不得作為證據；除顯有不可信之情況外，公務員職務
    上製作之紀錄文書、證明文書，得為證據；被告以外之人於
    審判外之陳述，雖不符刑事訴訟法第一百五十九條之一至第
    一百五十九條之四之規定，而經當事人於審判程序同意作為
    證據，法院審酌該言詞陳述或書面陳述作成時之情況，認為
    適當者，亦得為證據。當事人、代理人或辯護人於法院調查
    證據時，知有第一百五十九條第一項不得為證據之情形，而
    未於言詞辯論終結前聲明異議者，視為有前項之同意；刑事
    訴訟法第一百五十九條第一項、第一百五十九條之四第一款
    、第一百五十九條之五分別定有明文。本案卷附之桃園縣政
    府警察局楊梅分局刑事案件報告書及臺灣桃園地方法院檢察
    署九十六年度偵字第四二四八號不起訴處分書，為公務員職
    務上製作之紀錄文書、證明文書，並無任何顯有不可信之情
    況，自得為證據。另被告於本院審理程序中，就本件判決所
    引之其餘書證、物證之證據能力，均表示不爭執，迄本院言
    詞辯論終結前未就上開證據之證據能力聲明異議，且本院審
    酌上開證據並非公務員違法取得，亦無證據力明顯過低之情
    形，復經本院於審判期日就上開證據進行調查、辯論，依法
    自有證據能力，均得作為本案證據。
四、公訴人認被告涉有誣告之犯行無非係以上開事實業據告訴人
    指訴歷歷，復有桃園縣政府警察局楊梅分局刑事案件報告書
    及臺灣桃園地方法院檢察署九十六年度偵字第四二四八號不
    起訴處分書附卷可稽，為其憑據。訊據被告甲○○固坦承有
    於九十五年十二月二十日向桃園縣政府警察局楊梅分局楊梅
    派出所提出告訴，認告訴人涉犯侵占罪嫌，惟堅詞否認有何
    誣告之犯行，並辯稱：伊是依照八十三年七月十日分割契約
    書上所載明伊抽籤到之土地及依照伊父親指界之分式要求分
    割，告訴人無權依其他分割方式將系爭土地重新測量指界，
    若依照臺灣高等法院九十四年度上易字第四三四號告訴人所
    要求之分割方案三，伊所應分得之土地與分割契約書不同，
    且伊應分得之土地權利義務有受影響，伊認為告訴人侵占伊
    土地等語。
五、經查：
  (一)黃徐廷妹為被告（原名黃麒順）、黃麒俊、黃麒強、乙○○
    及告訴人等兄弟之母，於七十九年二月八日死亡，被告及其
    兄弟於八十三年七月十日經其父黃金盛（於八十六年六月五
    日死亡）同意就登記在黃徐廷妹名下之系爭土地簽訂分割契
    約書（下稱分割契約書），約定系爭土地分割基準點以馬路
    邊電線桿為準，即以巳山中線為分割線（測量角度方位角一
    五○度），分割為五塊土地，依分割契約書附圖之編號依序
    為編號一部分土地由乙○○分得、編號二部分土地由告訴人
    分得、編號三部分土地由黃麒俊分得、編號四部分土地由黃
    麒強分得、被告分得編號五部分土地及其他建地或田地，而
    編號五之土地寬度為三十六台尺，鄰界平行線至後面一整塊
    地，及系爭土地自六十年三月十日迄今登記之土地所有權人
    仍為黃徐廷妹，於八十四年一月十五日被告父親黃金盛曾委
    請楊梅地政事務所由該所職員彭石松就系爭土地測量繪圖，
    而被告於九十一年十月二十五日以黃麒俊、黃麒強、乙○○
    及告訴人為被告向本院民事庭提起請求履行契約事件，訴請
    就系爭土地辦理繼承登記並依分割契約書辦理分割，經本院
    於九十四年三月二十九日判決原告之訴駁回，嗣經被告於九
    十四年五月三日提起上訴，由臺灣高等法院以九十四年度上
    易字第四三四號審理，而於九十七年七月一日判決上訴駁回
    確定。及被告於九十五年十二月二十日中午十二時四十分許
    至桃園縣政府警察局楊梅分局楊梅派出所對告訴人及乙○○
    告訴侵占案件，該案件於九十六年五月二十一日由臺灣桃園
    地方法院檢察署檢察官以九十六年度偵字第四二四八號為不
    起訴處分，經被告聲請再議，再於九十六年七月十六日由臺
    灣高等法院檢察署以九十六年度上聲議字第三六三一號處分
    書駁回聲請等情，業經證人乙○○於本院審理時證述詳實（
    見本院卷卷二第一一頁至第一六頁），復有分割契約書、桃
    園縣政府楊梅地政事務所九十七年十一月七日楊地登字第○
    九七○○○三二八二號函所附系爭土地登記簿及地籍圖謄本
    、臺灣桃園地方法院檢察署檢察官九十六年度偵字第四二四
    八號不起訴處分書，臺灣高等法院檢察署九十六年度上聲議
    字第三六三一號處分書在卷可稽（見臺灣桃園地方法院檢察
    署九十六年度他字第二七五八號卷第一六頁至第一八頁、本
    院卷一第一三頁至第二二頁），本院亦依職權調閱臺灣桃園
    地方法院檢察署九十六年度偵字第四二四八號卷、臺灣桃園
    地方法院九十一年度訴字第二○四八號卷、臺灣高等法院九
    十四年度上易字第四三四號卷，經核閱無訛，是上開事實，
    堪以認定。
  (二)依證人乙○○於本院審理時證述：桃園縣楊梅鎮○○段二五
    二－三地號土地所有權人一直都是伊母親黃徐廷妹。八十三
    年伊父親與伊五位兄弟有簽訂分割契約書，伊父親在契約書
    載明以正巳山中線亥向分成五等份，編號五部分土地為被告
    抽籤取得。在伊父親去世前、分割契約書成立後，我們曾以
    該分割契約書去辦理土地所有權登記，但是代書說分割契約
    書中沒有將各個繼承人所分得的土地標明清楚，無法登記，
    必須重新丈量，所以八十四年有請楊梅地政事務所彭石松繪
    製測量圖，但伊認為沒有按照分割契約書測量，所以我們所
    有人都覺得不公平，因此發生爭議。後來被告提起履行契約
    民事訴訟，被告敗訴上訴後在高等法院審理時，承辦法官要
    求伊向地政事務所繳交系爭土地分割方案三測量費用，伊就
    去繳款並由該所繪製測量圖。被告在該民事訴訟中要求以彭
    石松所繪製的測量圖做分割依據，也就是分割方案二。該民
    事案件現已經確定，系爭土地還是登記在伊母親名下，我們
    兄弟對此土地沒有處理等語（見本院卷卷二第一一至第一六
    頁）。及稽之本院調閱之臺灣桃園地方法院九十一年度訴字
    第二○四八號及臺灣高等法院九十四年度上易字第四三四號
    民事請求履行契約卷卷附資料可知，臺灣桃園地方法院承審
    法官於該事件審理時，已依分割契約書所載分割方案囑託桃
    園縣楊梅地政事務所測量系爭土地並繪製成果圖，桃園縣楊
    梅地政事務所即於九十三年一月二十八日提出土地複丈成果
    圖，依據該成果圖將系爭土地分割為編號二五二─二三地號
    （即分割契約書附圖編號五）、二五二─二五地號（即分割
    契約書附圖編號四）、二五二─二八地號（即分割契約書附
    圖編號三）、二五二─三一地號（即分割契約書附圖編號二
    ）及二五二─三四地號（即分割契約書附圖編號一）等五塊
    土地，但分割線以虛線表示。另在臺灣高等法院九十四年度
    上易字第四三八號民事請求履行契約事件承審法官亦有於案
    件審理時，在九十五年三月九日函請桃園縣楊梅地政事務所
    就該所於九十三年一月八日土地複丈成果圖（收件日期為九
    十二年十一月二十四日楊測複字第二三○三○○號，桃園地
    方法院九十一年度訴字第二○四八號囑託測量之成果圖），
    在北邊劃設一道三台尺寬水溝，其餘維持不變重新繪製成果
    圖，又於九十五年五月二十二日承審法官至系爭土地勘驗時
    依被告及告訴人之請求，於勘驗筆錄中記載命桃園縣楊梅地
    政事務所測量人員繪製下列三方案：1.就該所九十三年一月
    二十八日複丈成果圖（即上開臺灣桃園地方法院囑託測量分
    割之土地複丈成果圖）於北邊劃一道三台尺寬水溝，並與其
    他三邊之三台尺寬水溝連接（即依被告所主張之分割方案一
    ）。2.將系爭土地之分割線（即上開成果圖中已劃分之四虛
    線），自電線桿位置各向右平行移動一公尺後繪製成果圖（
    四週仍預留寬度三公尺水溝）（即依被告所主張之分割方案
    二）。3.以電線桿位置為準向左偏七點五度劃設四條平行分
    割線，其中二五二─三一地號土地前後寬度應有七五台尺、
    二五二─二八地號土地前後寬度應有七二點五台尺，二五二
    ─二五地號土地前後寬度應有七二點五台尺，四周並預留三
    台尺寬水溝後繪製複丈成果圖（即依告訴人所主張之分割方
    案）。嗣後因被告就所主張之分割方案一有異議，未繳納上
    開分割方案之測量規費，桃園縣楊梅地政事務所先就已繳測
    量規費之方案二及方案三提出收件日期字號為九十五年五月
    十日楊檢複測字第一○○三○○號之土地複丈成果圖（方案
    二及三之土地複丈成果圖）；再因告訴人對於上開方案三之
    測量成果圖有異議主張就方案三再予修正，桃園縣楊梅地政
    事務所於九十五年九月二十日依告訴人之請求檢送更正該所
    九十五年五月十日楊檢複測字第一○○三○○號方案三之土
    地複丈成果圖（收件日期字號為九十年九月十八日楊測複字
    第二○四四○○號），而被告亦提出方案二之修正方案，經
    臺灣高等法院承審法官指示桃園縣楊梅地政事務所修正後於
    九十五年十一月三日檢送更正方案二之土地複丈成果圖等事
    實，此有桃園縣楊梅地政事務所九十三年一月二十八日楊地
    測字第○九三○○○○七三一號函、臺灣高等法院九十五年
    三月九日院信民辛字第○九五○○○二五六三號函、勘驗筆
    錄、桃園縣楊梅地政事務所九十五年七月五日楊地測字第○
    九五○○○三六○四號函暨土地複丈成果圖、九十五年九月
    二十日楊地測字第○九五六○○○六二七號函暨土地複丈成
    果圖、九十五年十一月三日楊地測字第○九五六○○○七四
    六號函暨土地複丈成果圖附卷可稽（見臺灣桃園地方法院九
    十一年度訴字第二○四八號卷卷二第三四五頁至第三四八頁
    、見臺灣高等法院九十四年度上易字第四三四號卷卷一第二
    一三頁、卷二第一六三頁、第一八六頁至第一八八頁、卷三
    第四四頁至第四五頁、卷三第六三頁至第六四頁），應堪認
    定。而觀諸上開更正方案三之土地複丈成果圖與分割契約書
    附圖之編號五部分土地之形狀、位置及面積，確有不同，且
    更正方案三之土地複丈成果圖內編號為二五二─二三地號（
    即分割契約書附圖編號五）之土地面臨道路部分寬度有顯著
    減少之情形，足見被告及告訴人於上開九十四年度上易字第
    四三四號事件中確有分別提出系爭土地之分割方案，被告所
    提出之方案為上開更正方案二之土地複丈成果圖，而告訴人
    所提出之方案為上開更正方案三之土地複丈成果圖，並分別
    由桃園縣楊梅地政事務所依被告及告訴人之主張繪製出成果
    圖，及更正方案三之土地複丈成果圖編號五之部分土地較分
    割契約書附圖編號五土地面積顯有較少之情。
  (三)再稽之被告於臺灣桃園地方法院檢察署九十六年度偵字第四
    二四八號侵占案件偵查中供稱：告訴人否定彭石松之土地複
    丈成果圖，而另行依據其主張測量，再依據測量結果分割，
    涉嫌侵占屬於伊編號五之土地等語（見上開偵字第四二四八
    號卷第七四頁），及於偵查中供稱：伊與告訴人有簽分割契
    約書，但是在民事事件臺灣高等法院審理測量時，減少應分
    割予伊之部分土地，所以告訴人有侵占意圖等語（見上開他
    字第二七五八號卷第一五頁），以及本院審理時供稱：因為
    告訴人及乙○○在伊依分割契約書所提起之履行契約民事事
    件臺灣高等法院承審法官到現場測量時，告訴人及乙○○要
    求要將正巳山中線亥向轉七度半測量，平行分成五塊土地，
    就是該案件審理時所提的分案三，然後桃園縣楊梅地政事務
    所就依據方案三測量將原來分割契約書編號五屬於伊的土地
    劃掉，伊認為方案三已經經過地政事務所測量編號，導致該
    土地的權利義務變更，所以伊認為他們兩人有侵占伊原來分
    得編號五的土地等語（見本院卷第一六頁至第一七頁）。是
    被告所述於臺灣高等法院九十四年度上易字第四三四號事件
    審理時，桃園縣楊梅地政事務所有依據告訴人之異議說明繪
    製更正方案三土地複丈成果圖，且該成果圖中編號五部分土
    地面積確較原分割契約書中編號五部分土地有減少等情，與
    事實相符，足見被告顯係認定因臺灣高等法院九十四年度上
    易字第四三四號事件審理時，承審法官依告訴人之說明即更
    正方案三而繪製出成果圖後，見該份成果圖中原分割契約書
    應由被告分得附圖編號五部分之土地，面積顯著減少，且該
    份成果圖係經桃園縣楊梅地政事務所承辦人員測量繪製，而
    認已具分割之效力，是依該成果圖認定告訴人顯已侵占被告
    原依分割契約書附圖所分得編號五之部分土地。再者，依前
    所述，告訴人確有提出如何繪製更正方案三之說明及請求，
    足證被告顯係誤認上開經地政事務所所繪製之土地成果圖已
    具有分割之法律效力，並誤認依該份成果圖告訴人已屬侵占
    其所有應分得之分割契約書附圖編號五之部分土地。而被告
    所告訴上開告訴人侵占之罪嫌，顯係民事糾紛，其所告訴侵
    占之事實，在法律上不生使告訴人受有刑事或懲戒處分之問
    題，揆諸前揭判例意旨，被告應僅係誤認告訴人有侵占事實
    或以為有此嫌疑，應非為虛偽之指訴，與誣告罪之要件不符
    ，即難以誣告罪相繩。
六、綜上所述，被告所為之告訴，確非全然無據，且係因被告懷
    疑有該等事實而為申告，實難認被告有虛構事實誣告之故意
    。從而，檢察官所引資為認定被告涉犯本件誣告犯嫌之證據
    ，尚不足以認定被告確有為本件犯行，此外，復查無其他積
    極證據可資證明被告有何檢察官所指誣告犯行，依前開項說
    明，自屬不能證明被告犯罪，依法應對被告為無罪之諭知。
七、本件經檢察官聲請簡易判決處刑，惟本院認有刑事訴訟法第
    四百五十一條之一第四項但書第三款之情形，改依通常程序
    審理。
據上論斷，應依刑事訴訟法第四百五十二條、第三百零一條第一
項，判決如主文。
本案經檢察官陳國安到庭執行職務。
中    華    民    國    98    年    3     月    31    日
                  刑事第九庭 審判長   法  官  吳為平
                                      法  官  蘇琬能
                                      法  官  林玉蕙
以上正本證明與原本無異。
如不服本判決應於收受判決後10日內向本院提出上訴書狀，並應
敘述具體理由。其未敘述上訴理由者，應於上訴期間屆滿後20日
內向本院補提理由書 (均須按他造當事人之人數附繕本)「 切勿
逕送上級法院」。
                                      書記官  魏里安
中    華    民    國    98    年    3     月    31    日


司法院資訊處製作；財團法人民間司法改革基金會備份。
